台灣彰化地方法院民事判決　93年度簡上字第48號
　　上訴人即
　　被上訴人　　丙○○　　　住.
　　訴訟代理人　乙○○　　　住.
　　上訴人即
　　被上訴人　　甲○○　　　住.
　　被上訴人　　丁○○　　　住.
　　上　二　人
　　訴訟代理人　林永山律師
上列當事人間請求返還不當得利事件，上訴人對於中華民國93年
2月25日本院彰化簡易庭92年度彰簡字第520號判決提起上訴，本
院於民國94年4月6日言詞辯論終結，判決如下：
    主　　　文
原判決除駁回上訴人即被上訴人甲○○其餘之訴部分外廢棄。
上開廢棄部分，上訴人即被上訴人甲○○及被上訴人丁○○在第
一審之訴及假執行的聲請均駁回。
上訴人即被上訴人甲○○之上訴駁回。
第一、二審訴訟費用由上訴人即被上訴人甲○○負擔百分之五十
五，餘由被上訴人丁○○負擔。
    事實及理由
一、上訴人即被上訴人甲○○及被上訴人丁○○起訴主張上訴人
    即被上訴人甲○○曾分別於民國88年11月12日、同年月27日
    、89年1月間，交付款項新台幣6萬元、9 萬元、11萬元予上
    訴人即被上訴人丙○○，被上訴人丁○○亦曾於88年6月23
    日交付款項20萬元予上訴人即被上訴人丙○○，上訴人即被
    上訴人甲○○及被上訴人丁○○之前以借貸的法律關係，請
    求上訴人即被上訴人丙○○返還各該款項，然因無法舉證證
    明有借貸關係，為本院各以91年度簡上字第57號、第26號、
    第39 號判決敗訴確定，因上訴人即被上訴人丙○○不否認
    有收受上述款項，故其即為無法律上原因受有金錢增加的利
    益，致上訴人即被上訴人甲○○及被上訴人丁○○受有金錢
    減少的損害，此種情形，依最高法院87年度台上字第730號
    判決要旨所示，上訴人即被上訴人甲○○及被上訴人丁○○
    已就上訴人即被上訴人丙○○收受款項乃無法律上原因為相
    當的證明，而上訴人即被上訴人丙○○迄未就其收受款項為
    有法律上原因提出任何證明，應可認上訴人即被上訴人丙○○收受上述款項為不當得利，爰依不當得利的法律關係提起
    本訴等語，並聲明：（一）上訴人即被上訴人丙○○應給付
    上訴人即被上訴人甲○○26萬元，及自起訴狀繕本送達翌日
    起，至清償日止，按週年利率百分之五計算的利息。（二）
    上訴人即被上訴人丙○○應給付被上訴人丁○○20萬元，及
    自起訴狀繕本送達翌日起，至清償日止，按週年利率百分之
    五計算的利息。（三）願意提供擔保，聲請宣告假執行。原
    審就被上訴人丁○○請求部分，為其勝訴判決，並依職權宣
    告假執行；就上訴人即被上訴人甲○○請求部分，為其部分
    勝訴、部分敗訴判決，勝訴部分並依職權宣告假執行。上訴
    人即被上訴人甲○○就其敗訴部分提起上訴，補充陳稱依證
    人薛龍木於本院91年度簡上字第26號清償借款事件中所證，
    上訴人即被上訴人丙○○之父乙○○所作工程僅為AC路面及
    圍牆，故水溝材料並非乙○○所供應，且上訴人即被上訴人
    丙○○既陳稱上述工程款50萬元，上訴人即被上訴人甲○○
    已給付46萬元，可知上訴人即被上訴人甲○○並無以支票支
    付工程款予乙○○，則上訴人即被上訴人甲○○於本院91年
    度簡上字第26號清償借款事件中陳稱：「票是支付給被上訴
    人的父親乙○○」一語，其意應為上訴人即被上訴人甲○○
    將支票交乙○○轉交材料供應商。而上訴人即被上訴人丙○○於本院91年度簡上字第26號清償借款事件中亦陳稱乙○○
    對於慶帝公司的工程款，慶帝公司已過戶很多房屋抵扣，足
    見乙○○已無任何工程款得以請求。又乙○○積欠上訴人即
    被上訴人甲○○甚多款項，如上訴人即被上訴人甲○○確有
    積欠乙○○工程款，其大可以前者抵償後者，又豈有可能再
    給付工程款予乙○○？再者，既判力的客觀範圍僅及於判決
    主文所判斷之訴訟標的，若訴訟標的以外的事項，縱令與為
    訴訟標的之法律關係有影響，因而於判決理由中對之有所判
    斷，除有民事訴訟法第400條第2項所定情形外，尚不能因該
    判決巳經確定而認此項判斷有既判力。本院91年度簡上字第
    26號清償借款事件之訴訟標的為消費借貸法律關係，並非給
    付工程款，原判決認上述91年度簡上字第26號確定判決有既
    判力，顯有違誤等語，並聲明：（一）原判主文第二項駁回
    上訴人即被上訴人甲○○其餘之訴部分廢棄。（二）上開廢
    棄部分，上訴人即被上訴人丙○○應再給付上訴人即被上訴
    人甲○○15萬元，及自92年10月17日起，至清償日止，按年
    息百分之五計算的利息。被上訴人丁○○於本院則補充陳稱
    甲○○於88年6月21日向其借款20萬元，及拿面額20萬元的
    支票一紙借予乙○○，而由上訴人即被上訴人丙○○收受，
    甲○○並簽發發票日88年6月21日、到期日88年7月15日、面
    額50萬元的本票一紙，由乙○○背書後，交付被上訴人丁○○，倘該20萬元支票是支付乙○○工程款，衡情乙○○無須
    在本票上背書，可見該紙面額20萬元的支票並非支付乙○○
    工程款，而是借款等語，並聲明駁回上訴。
二、上訴人即被上訴人丙○○辯稱其父乙○○曾於87年5月27日
    與上訴人即被上訴人甲○○擔任負責人之慶帝建設有限公司
    （下稱慶帝公司）訂立承攬契約，承攬該公司坐落雲林縣大
    埤鄉○○段1083號、1083-4號至1083-31號等筆土地上房屋
    興建工程，並在屋前施作水溝、AC混凝土路面及圍牆等，嗣
    因該公司積欠乙○○工程款，乙○○乃囑咐上訴人即被上訴
    人丙○○向上訴人即被上訴人甲○○請求，上訴人即被上訴
    人甲○○才交付系爭款項予上訴人即被上訴人丙○○。此經
    證人薛龍木於本院91年度簡上字第26號清償借款事件中證述
    明白，並經該案號確定判決認為較為可信。則上訴人即被上
    訴人丙○○收受系爭款項即非不當得利，且上訴人即被上訴
    人甲○○於本件訴訟亦不得為與上述案號確定判決意旨相反
    的主張。再者，上訴人即被上訴人甲○○及被上訴人丁○○
    既主張上訴人即被上訴人丙○○收受系爭款項為不當得利，
    依最高法院28年度上字第1739號判例及司法院院字第2269號
    解釋意旨，自應就上訴人即被上訴人丙○○有不當得利的事
    實負舉證責任等語，並聲明：（一）原判決不利於上訴人部
    分廢棄。（二）上開廢棄部分被上訴人在第一審之訴及假執
    行的聲請均駁回。
三、上訴人即被上訴人甲○○及被上訴人丁○○主張上訴人即被
    上訴人甲○○曾分別於88年11月12日、同年月27日、89年1
    月間，交付款項6萬元、9萬元、11萬元予上訴人即被上訴人
    丙○○，被上訴人丁○○亦曾於88年6月23日交付款項20 萬
    元予上訴人即被上丙○○的事實，除上述20萬元是由被上訴
    人丁○○交付者外，餘為上訴人即被上訴人丙○○所不爭執
    ，應認為真正。又上訴人即被上訴人甲○○及被上訴人丁○○主張其等之前以借貸的法律關係，請求上訴人即被上訴人
    丙○○返還上述款項，然因無法舉證證明有借貸關係，為本
    院各以91年度簡上字第57號、第26號、第39號判決敗訴確定
    一節，已經提出上述案號民事判決為證，且為上訴人即被上
    訴人丙○○所不爭執，並經本院調閱上述案號民事卷查核無
    誤，亦應信為實在。至於前述上訴人即被上訴人丙○○收受
    的20萬元，據被上訴人丁○○於本院90年度彰簡字第709 號
    言詞辯論時陳稱：「甲○○向我借三十萬元，被告（指上訴
    人即被上訴丙○○）向我借二十萬元，我託甲○○交給被告
    。借二十萬元是被告的父親跟我阿姨甲○○談的。.... （
    面額二十萬元）支票我也是交給甲○○。」等語，可知該20
    萬元乃被上訴人丁○○交付上訴人即被上訴人甲○○之後，
    再由甲○○交付上訴人即被上訴人丙○○，故被上訴人丁○○並未直接交付該20萬元予上訴人即被上訴人丙○○。因此
    ，系爭款項合計46萬元皆為上訴人即被上訴人甲○○所交付
    予上訴人即被上訴人丙○○。則被上訴人丁○○於本件主張
    上述20萬元是其交付上訴人即被上訴人丙○○等語，不足採
    信。
四、上訴人即被上訴人甲○○及被上訴人丁○○主張上訴人即被
    上訴人丙○○收受系爭款項為不當得利一節，為上訴人即被
    上訴人丙○○所否認，並以前詞為辯。按不當得利返還請求
    權，以無法律上的原因而受利益為其成立要件之一，且因自
    己的行為造成原由其掌控之財產發生主體變動，而主張不當
    得利返還求權之人，其財產發生主體變動，既因其自己的行
    為所造成，則就無法律上原因之消極事實舉證困難所生的危
    險，自應歸其負擔，始為公允。故無法律上原因雖為消極事
    實，仍應由主張不當得利返還請求權之人負舉證責任（最高
    法院77年度台上字第1756號、91年度台上字第1673號判決參
    照）。本件上訴人即被上訴人甲○○及被上訴人丁○○雖主
    張上訴人即被上訴人丙○○收受系爭款項為不當得利，然並
    未舉證證明上訴人即被上訴人丙○○收受系爭款項為無法律
    上的原因，揆諸上述說明，已難認上訴人即被上訴人丙○○
    收受系爭款項為不當得利。又上訴人即被上訴人甲○○及被
    上訴人丁○○之前以借貸的法律關係，請求上訴人即被上訴
    人丙○○返還系爭款項，既因不能舉證證明有借貸關係，為
    本院各以91年度簡上字第57號、第26號、第39號判決敗訴確
    定，即應認系爭款項並非借款。再者，從證人薛龍木於本院
    91年度簡上字第26號事件準備程序中證稱：「（問：為何當
    時不是公司的負責人，卻與乙○○簽立契約？）因當時與地
    主簽約，我代表簽約的。所以當時與乙○○簽約時，雖公司
    負責人變更了，我去簽約也是可以。我與乙○○簽約，簽約
    後有告知上訴人（指本件上訴人即被上訴人甲○○），後來
    他們二人如何接洽，我不知道，之後的工程也是由他們二人
    接洽，只有與地主協商時我才有出面。」、「（問：該批系
    爭建物前面的水溝、ＡＣ路面等工程由何人所承作？）水溝
    是我做的。因為在請領使用執照時必須就要有完成水溝，Ａ
    Ｃ路面及圍牆是由乙○○做的，圍牆部分我原先有作，在施
    工中有受損，就由乙○○來做補修，工程款多少我不知道，
    有沒有作驗收我不知道，之後我就都沒有參與了。」、「（
    問：做水溝的材料款項有無給付？）施作工錢、板模的費用
    都是我支出的，材料部分是由上訴人開票支付的，有無兌現
    我不清楚。」等語，以及上訴人即被上訴人甲○○於該事件
    準備程序時陳稱：「確實由我開支票支付材料款，有部分兌
    現，有部分未兌現，....。票是支付給被上訴人的父親乙○○，....。」等語，可見上訴人即被上訴人甲○○擔任負責
    人的慶帝公司與上訴人即被上訴人丙○○之父乙○○間的確
    有工程承攬的關係，且上訴人即被上訴人甲○○以慶帝公司
    法定代理人身分簽發用以支付工程款的支票有部分未兌現，
    而與乙○○間有工程款的糾紛。則上訴人即被上訴人丙○○
    辯稱其父乙○○承攬上訴人即被上訴人甲○○擔任負責人之
    慶帝公司的工程，因該公司積欠乙○○工程款，乙○○乃囑
    咐上訴人即被上訴人丙○○向上訴人即被上訴人甲○○請求
    ，上訴人即被上訴人甲○○才交付系爭款項予上訴人即被上
    訴人丙○○等語，即堪採信。因此，上訴人即被上訴人丙○○受其父乙○○囑咐，代乙○○收受系爭款項46萬元，亦非
    不當得利。上訴人即被上訴人甲○○及被上訴人丁○○雖主
    張依證人薛龍木於本院91年度簡上字第26號清償借款事件中
    所證，上訴人即被上訴人丙○○之父乙○○所作工程僅為AC
    路面及圍牆，故水溝材料並非乙○○所供應，且上訴人即被
    上訴人丙○○既陳稱上述工程款50萬元，上訴人即被上訴人
    甲○○已給付46萬元，可知上訴人即被上訴人甲○○並無以
    支票支付工程款予乙○○，故系爭款項並非工程款等語，並
    聲請訊問證人旭峰混凝土股份有限公司負責人吳暉銅，以證
    明上訴人即被上訴人甲○○將支票交由乙○○轉交吳暉銅，
    以支付水溝材料款。然上訴人即被上訴人甲○○於本院91年
    度簡上字第26號清償借款事件準備程序中陳稱：「確實由我
    開支票支付材料款，有部分兌現，有部分未兌現，....。票
    是支付給被上訴人的父親乙○○，....。」等語之後，上訴
    人即被上訴人丙○○繼而陳稱：「上訴人開的票跳票了。退
    票之後由我們拿現金支付部分的廠商，....。」等語，並提
    出上訴人即被上訴人甲○○以慶帝公司負責人名義簽發的本
    票二紙及旭峰預拌混凝土有限公司負責人吳暉銅簽立載明：
    「本公司確實有收到乙○○先生於88年6月29日混凝土帳款
    肆萬陸仟元整，工地為大埤鄉後溝村29間。」等字的收據一
    紙為證，上訴人即被上訴人甲○○就此未為爭執，足認水溝
    材料款確有部分為上訴人即被上訴人丙○○之父乙○○所支
    付，故系爭款項46萬元乃上訴人即被上訴人甲○○為給付工
    程款予乙○○所交付予上訴人即被上訴人丙○○無誤。因此
    ，上訴人即被上訴人甲○○及被上訴人丁○○此部分主張，
    無可憑採。其聲請訊問證人吳暉銅，亦無必要。至於上訴人
    即被上訴人甲○○及被上訴人丁○○另主張上訴人即被上訴
    人丙○○既不否認收受上述款項，依最高法院87年度台上字
    第730號判決要旨所示，其等已就上訴人即被上訴人丙○○
    收受款項乃無法律上原因為相當的證明，而上訴人即被上訴
    人丙○○迄未就其收受款項為有法律上原因提出任何證明，
    應可認上訴人即被上訴人丙○○收受上述款項為不當得利等
    語。但系爭款項46萬元乃上訴人即被上訴人甲○○為給付工
    程款予上訴人即被上訴人丙○○之父乙○○所交付，而由乙○○囑咐上訴人即被上訴人丙○○收受，既已認定如前所述
    ，自無上訴人即被上訴人甲○○及被上訴人丁○○主張上訴
    人即被上訴人丙○○未就其收受款項具有法律上原因為舉證
    之問題。故上訴人即被上訴人甲○○及被上訴人丁○○此部
    分主張，亦非可採。從而，上訴人即被上訴人甲○○及被上
    訴人丁○○依不當得利的法律關係，請求上訴人即被上訴人
    丙○○給付上訴人即被上訴人甲○○26萬元，給付被上訴人
    丁○○20萬元，及均自起訴狀繕本送達翌日起，至清償日止
    ，按週年利率百分之五計算的利息，於法不合，應予駁回。
    其假執行的聲請，亦失去依據，應併予駁回。原審判命上訴
    人即被上訴人丙○○給付上訴人即被上訴人甲○○11萬元，
    給付被上訴人丁○○20萬元，及均自起訴狀繕本送達翌日起
    ，至清償日止，按週年利率百分之五計算的利息，並依職權
    宣告假執行，尚有未洽。上訴人即被上訴人丙○○指摘此部
    分原判決不當，求予廢棄改判，為有理由，應予廢棄改判如
    主文第二項所示。至於原判決駁回上訴人即被上訴人甲○○
    其餘之訴部分，其理由雖有不同，然結論則無二致，仍應予
    以維持。上訴人即被上訴人甲○○指摘此部分原判決不當，
    求予廢棄改判，為無理由，應駁回其上訴。
五、本件事證已臻明確，兩造其餘主張並攻擊、防禦方法，核與
    判決結果不生影響，爰不一一論述，附此敘明。
六、結論：本件上訴人即被上訴人丙○○之上訴為有理由，上訴
    人即被上訴人甲○○之上訴為無理由，本院依民事訴訟法第
    436條之1第3項、第449條第2項、第1項、第450條、第78條
    、第85條第1項後段，判決如主文所示。
中　　華　　民　　國　　94　　年　　4 　　月　　27　　日
                          民事第二庭
                              審判長法官 何志通
                              法      官 鄭舜元
                              法      官 廖國佑
右為正本係照原本作成
不得上訴。
中　　華　　民　　國　　94　　年　　4 　　月　　27　　日
                              法院書記官　莊素美
